最高法院民事判決　　　　　　　　　　　　　　　九十三年度台上字第二三二八號
　　上　訴　人　彰化商業銀行股份有限公司
　　法定代理人　張伯欣
　　訴訟代理人　陳嘉銘律師
　　上　訴　人　甲○○
　　訴訟代理人　陳錫川律師
　　被 上訴 人　乙○○
右當事人間請求損害賠償等事件，上訴人對於中華民國九十一年四月十日台灣高等法
院高雄分院第二審判決（八十九年度重上字第四七號），分別提起上訴，本院判決如
下：
    主  文
原判決關於駁回上訴人彰化商業銀行股份有限公司對被上訴人之上訴及該訴訟費用部
分廢棄，發回台灣高等法院高雄分院。
上訴人甲○○之上訴駁回。
第三審訴訟費用關於駁回上訴部分，由上訴人甲○○負擔。
    理  由
本件上訴人彰化商業銀行股份有限公司（下稱彰化商銀）主張：原審共同被上訴人陳
建圳於民國八十七年間受伊委任，擔任伊所屬證券經紀商七賢分公司（下稱彰銀七賢
分公司）之代表人，對造上訴人甲○○受伊僱用，在該分公司擔任櫃檯營業員，被上
訴人則係甲○○之姐。被上訴人於八十四年十月二十七日與彰銀七賢分公司訂立「委
託買賣證券受託契約」，領得證券存摺（帳號：二｜００一四二八｜七號）及活期儲
蓄存款存摺（帳號：八一二六｜五一｜一七四五六｜三｜一０號），甲○○明知依規
定不得受理客戶對於買賣有價證券之全權委託，竟由被上訴人交付上開證券存摺、活
期儲蓄存款存摺及印鑑章，受理全權委託買賣證券。被上訴人復於八十七年三月二十
日與彰銀七賢分公司訂立「融資融券契約書」，開立帳號為一二三｜二｜００二五０
號之信用帳戶，約定被上訴人上開信用帳戶內之擔保品價值低於擔保維持率一百分之
一百二十時，被上訴人即應於期限內補繳差額，否則彰銀七賢分公司即得處分其擔保
品，若有不足，被上訴人應於期限內補繳差額，融資利率按年息百分之九．二五計算
，逾期即按上開利率百分之十加收違約金，被上訴人同意由甲○○擔任其代理人，使
用上開信用帳戶融資買賣股票。陳建圳、甲○○均明知依規定亦不得利用客戶名義或
帳戶買賣有價證券，陳建圳竟於八十七年九月八日徵得甲○○之同意，由甲○○提供
被上訴人上開信用帳戶辦理融資，以每股新台幣（下同）六十六元五角買進台芳開發
股份有限公司股票（下稱台芳股票）十二萬股、每股六十七元五角買進普大興業股份
有限公司股票（下稱普大股票）十二萬股，旋因股價大跌，被上訴人上開信用帳戶內
之擔保品價值已低於證券交易所所定最低融資維持率百分之一百二十，被上訴人未依
限補繳差額，經彰銀七賢分公司處分上開台芳及普大股票，惟仍不足六百九十八萬七
千七百五十五元，經向被上訴人催討未果，伊自得依共同侵權行為之法律關係，請求
被上訴人與甲○○、陳建圳負連帶賠償責任。又被上訴人部分，縱認不構成共同侵權
行為，伊仍得依融資融券契約債務不履行之法律關係，請求被上訴人賠償損害。陳建
圳、甲○○部分，因其二人違背職務，違反規定，利用被上訴人之帳戶融資買進股票
，致伊受有損害，伊亦得依委任及僱用之法律關係，請求陳建圳、甲○○負賠償責任
。爰依民法第一百八十四條第一項前段及後段、第一百八十五條第一、二項共同侵權
行為之法律關係、融資融券契約、委任及僱用契約債務不履行之法律關係為請求等情
，求為命被上訴人與甲○○、陳建圳連帶給付六百九十八萬七千七百五十五元，及自
八十八年七月二十九日起至清償日止按年息百分之五計算利息之判決（第一審判決彰
化商銀全部敗訴，彰化商銀提起上訴，原審將彰化商銀對陳建圳、甲○○連帶給付之
請求敗訴部分一部廢棄，改判命該二人連帶給付六百九十八萬七千七百五十五元並分
別加計自八十八年十一月三十日及八十八年十二月一日起算之法定遲延利息，駁回彰
化商銀其餘部分之上訴。陳建圳對其在原審所受敗訴判決，未聲明不服。彰化商銀僅
對被上訴人提起第三審上訴，對於甲○○及陳建圳未提起第三審上訴）。
上訴人甲○○則以：伊受陳建圳之指示，提供乙○○之帳戶供黃承志買進台芳及普大
股票，實際買受人為黃承志，因股價下跌，融資擔保維持率不足，黃承志乃與彰化商
銀協商，交付面額四百七十九萬三千二百零七元之支票，雖該支票退票，但彰化商銀
已透過支付命令取得債權憑證，彰化商銀應依與黃承志間之債務承擔契約，向黃承志
請求。又伊係受彰銀七賢分公司負責人陳建圳之指示而利用乙○○之帳戶，與侵權行
為要件不符合，不應由伊負賠償責任，且彰化商銀應就陳建圳之過失所致損害，自行
負責，主張過失相抵；被上訴人乙○○則以：伊雖與彰化商銀訂立「委託買賣證券受
託契約」及「融資融券契約書」，惟並未於八十七年九月八日委託買進系爭股票，伊
事後得知係陳建圳受黃承志之電話請託代找戶頭下單買進系爭股票，甲○○未經伊同
意，聽從陳建圳指示，利用伊之帳戶買進系爭股票，伊並不知情，伊與彰化商銀間就
系爭股票買賣之融資契約關係不存在各等語，資為抗辯。
原審審理結果以：查下列事項為兩造所不爭執：(一)、被上訴人於八十四年十月二十七
日與彰銀七賢分公司簽訂「委託買賣證券受託契約」，在該分公司設立第一四二八｜
七號證券帳戶，委託彰銀七賢分公司在證券交易市場買賣證券，並約定彰銀七賢分公
司逐日計算被上訴人信用帳戶內之擔保品價值與其融資融券債務之比率，其低於證券
交易所規定最低之融資維持率百分之一百二十時，被上訴人即應依彰銀七賢分公司之
通知於期限內補繳差額。同日被上訴人並簽署「委託人交割款券轉撥同意書」及「彰
化銀行代繳證券價款同意書」。嗣被上訴人於八十七年三月二十日與彰銀七賢分公司
訂立「融資融券契約書」，並設立第一二三｜二｜００二五０號之信用帳戶，約定以
雙方有關融資融券之款項及有價證券之收授，悉以該信用帳戶處理，及彰化商銀核准
融資額度為一千五百萬元，有委託買賣證券受託契約、委託人交割款券轉撥同意書、
彰化銀行代繳證券價款同意書、融資融券契約書等可稽。(二)、彰銀七賢分公司主任原
由陳建圳擔任，八十七年十一月二十七日改由訴外人謝志尚擔任（交接日期為八十七
年十二月一日）。甲○○則受彰化商銀僱用，原調派彰銀七賢分公司擔任櫃檯營業員
，於八十八年九月十六日派往彰銀新興分行服務。(三)、彰銀七賢分公司主任陳建圳於
八十七年十一月三十日以彰賢證字第一六０二號致彰化商銀信託部敘明系爭股票係黃
承志來電委託融資買進之書函為真正。(四)、系爭台芳股票係以每股六十六元五角買進
，融資金額為四百七十八萬八千元；系爭普大股票係以每股六十七元五角買進，融資
金額為四百八十六萬元，合計融資金額為九百六十四萬八千元。(五)、系爭股票融資買
賣之自備交割款六百四十五萬四千三百零六元係於八十七年九月十日由第一商業銀行
東高雄分行（下稱一銀東高雄分行）匯入彰銀七賢分公司被上訴人活期存款帳戶00
000000000000號，完成交割手續。(六)、被上訴人上開信用帳戶於八十七
年九月十日之融資擔保維持率為百分之一百六十七；同年十一月三日台芳公司、普大
公司發生財務危機，該二公司股票因而下跌，被上訴人上開信用帳戶於同年月十日因
股價下跌，其擔保維持率降為百分之一百十八；低於證券交易所規定最低之融資維持
率百分之一百二十。(七)、彰銀七賢分公司於八十七年十一月十六日委託世華銀行證券
經紀商以台芳公司股票跌停價每股三一．九元、普大公司股票跌停價每股三六．八元
，賣出上開融資擔保之台芳及普大股票各十二萬股，均無成交，日後每一交易日，彰
銀七賢分公司均以跌停價委託賣出，均無法成交。(八)、台芳股票、普大股票均於八十
七年十一月二十日遭證券交易所暫時停止買賣，普大股票於八十七年五月二十七日始
恢復交易，台芳股票於八十八年六月十六日始恢復交易。(九)、彰銀七賢分公司於八十
八年五月二十九日以每股二十四元賣出上開融資擔保之普大股票一千股，扣除證券交
易稅及手續費後得款二萬三千八百九十四元；於同年六月十一日以每股十二．九五元
賣出其餘普大股票十一萬九千股，扣除證券交易稅及手續費後得款一百五十三萬四千
二百三十二元；於同年七月二十七日以每股四．二四元賣出上開融資擔保之台芳股票
十二萬股，扣除證券交易稅及手續費後得款五十萬六千五百四十九元，處分擔保品共
計得款二百零六萬四千六百七十五元。(十)、謝志尚接任彰銀七賢分公司主任後，曾收
取黃承志所簽發發票人為婦幼實業股份有限公司、到期日為八十八年三月十五日、經
由黃承志背書、面額各為五百九十九萬一千五百零八元、四百七十九萬三千二百零七
元、六百十二萬九千八百五十三元、四百六十八萬零三百六十七元之支票四紙，其中
面額四百七十九萬三千二百零七元之支票，係黃承志為處理系爭股票買賣融資糾紛所
簽發，該支票屆期退票不獲兌現，彰化商銀已聲請核發支付命令確定。次查關於彰化
商銀請求被上訴人賠償部分：彰化商銀主張系爭股票係被上訴人委託甲○○融資買進
，為被上訴人所否認，自應由彰化商銀就此利己之事實，負舉證責任。彰化商銀雖提
出甲○○不爭執其上委託方式電話欄內經其畫線標明之委託書為證，惟甲○○證述：
「乙○○是我姐姐，委託書是我寫的。八十七年九月八日陳建圳至櫃台表示要借用戶
頭買賣股票，按規定是不可以，但為了整體業績，我提供乙○○之帳戶給陳建圳使用
，但我沒有徵得乙○○之同意，等成交後，我去問陳建圳，他說是黃承志委託下單，
本件下單時，黃承志的融資還沒有辦好，我知道之後，就叫陳建圳處理。因主任陳建
圳平日對我們很好，且我為了業績才沒有經過我的客戶乙○○同意，將該帳戶借予陳
建圳使用，後來黃承志於九月十日有匯入四成自備款，完成交割，我依陳建圳主任之
指示，將交割單送到黃承志住處。臺灣證券交易所有規定委託書上各欄必須記載，正
常交易情況，電話欄打勾，即表示客戶是以電話委託下單，本件是要給臺灣證券交易
所檢查，所以我是形式上打勾，事實上本件不是客戶乙○○以電話委託我下單」等語
，核與陳建圳主張係黃承志以電話委託下單買進系爭股票，並由黃承志以被上訴人名
義匯入自備款完成交割手續等情節相符。參以被上訴人簽有「彰化銀行代繳證券價款
同意書」，彰銀七賢分公司就被上訴人名義買進股票之價款，由被上訴人上開活期存
款帳戶內逕行辦理撥轉即可，不問該匯款是否係被上訴人所匯等情，亦為彰化商銀所
不爭，是甲○○主張本件係利用被上訴人之帳戶，為黃承志融資買進系爭股票並由黃
承志匯款完成交割手續，堪予認定。至一銀東高雄分行函覆上開匯款係由該分行戶名
陳林罔市之存款帳戶（帳號：00000000000號）轉出，而陳林罔市到庭就
上開巨額匯款表示不知情，由此證人之陳述，無從認定該匯款係黃承志所匯，亦未能
證明係被上訴人所匯，自不足採為被上訴人不利之認定。彰化商銀雖以甲○○自承其
提供被上訴人之帳戶予陳建圳為黃承志買進系爭股票，主張被上訴人有交付其證券存
摺、活期儲蓄存款存摺及印鑑章予甲○○，全權委託甲○○買賣股票，甲○○代理融
資買進系爭股票之行為，依民法第一百零三條第一項規定，直接對被上訴人本人發生
效力云云。惟被上訴人與甲○○均否認有將上開存摺及印章交予甲○○，全權委託買
賣股票之事，被上訴人且稱：伊於彰銀七賢分公司開設證券買賣帳戶後，印鑑及存摺
均由伊保管持有中，偶爾因為整理帳戶而交由甲○○代為處理後，隨即取回等語，自
應由彰化商銀就被上訴人交付存摺及印章係全權委託甲○○買賣股票一節，負舉證之
責，彰化商銀未能舉證以實其說，尚難憑採。且被上訴人在彰銀七賢分公司開立之證
券帳戶係股票集中保管帳戶，及被上訴人簽訂委託買賣證券受託契約時，已同意將委
託買賣股票之款券交付或受領，由其所設立之上開證券帳戶及活期存款帳戶內轉撥收
付，並同意彰銀七賢分公司就其委託買進股票之價款，由其上開活期存款帳戶內逕行
辦理撥轉，此有被上訴人訂約同日所簽之「委託人交割款券轉撥同意書」及「彰化銀
行代繳證券價款同意書」可稽，可知甲○○主張其提供被上訴人之帳戶予陳建圳為黃
承志買進系爭股票，無須持有被上訴人上開存摺及印章即可辦理交割，堪予信實。又
按證券商之業務人員，除其他法令另有規定外，不得受理客戶對買賣有價證券之種類
、數量、價格及買進或賣出之全權委託，證券商負責人與業務人員管理規則第十六條
第一項第三款定有明文。本件被上訴人在彰銀七賢分公司開立上開證券帳戶、活期存
款帳戶及信用帳戶後，固委託甲○○下單買賣股票，然未必即屬全權委託。又甲○○
因受託買賣股票而知悉其姐被上訴人之前開帳戶，亦不違情理，自不得據此推定甲○
○有受理被上訴人對買賣股票之全權委託。彰化商銀主張甲○○受理被上訴人之全權
委託，代理被上訴人融資買進系爭股票，直接對被上訴人發生效力云云，要非可採。
至系爭股票將來賣出時，固須持被上訴人之印章，始得領取價款，惟此不足證明甲○
○使用被上訴人帳戶買進系爭股票時，已有受被上訴人交付印章而全權委託之情事，
彰化商銀據此主張甲○○係受被上訴人全權委託買賣股票云云，尚不足取。綜上所述
，甲○○主張本件係黃承志經由渠利用被上訴人之帳戶辦理融資買進系爭股票，堪予
認定。彰化商銀無法舉證證明被上訴人有委託甲○○融資買進系爭股票之事實，其主
張被上訴人與彰銀七賢分公司間就系爭股票有融資買賣關係存在，並非可採。被上訴
人辯稱其係被利用買賣系爭股票之客戶，並不知情等語，應屬可採。被上訴人既不知
甲○○利用其帳戶供陳建圳為黃承志融資買進系爭股票，遑論有與甲○○、陳建圳共
同或幫助為不法侵權行為，彰化商銀主張被上訴人應負共同侵權行為責任，並不可採
。彰化商銀依融資融券契約債務不履行及共同侵權行為之法律關係，請求被上訴人賠
償其損害，均非正當，不應准許。再查關於彰化商銀請求甲○○賠償部分：按因故意
或過失，不法侵害他人之權利者，負損害賠償責任；數人共同不法侵害他人之權利者
，連帶負損害賠償責任。民法第一百八十四條第一項前段、第一百八十五條第一項前
段分別定有明文。按證券商之業務人員，除其他法令另有規定外，不得利用客戶名義
或帳戶，申購、買賣有價證券。證券商負責人與業務人員管理規則第十六條第二項第
七款定有明文。陳建圳及甲○○於系爭股票買進期間，分別受彰化商銀之委任及僱用
，擔任彰銀七賢分公司之主任及櫃檯營業員，為證券商之負責人及業務人員，對於上
開規則，應知之甚詳。又甲○○受陳建圳之指示，未經被上訴人之同意，利用被上訴
人之名義辦理融資買進系爭股票，彰銀七賢分公司因而准予融資放款，亦據甲○○與
陳建圳自認屬實，其二人違反上開規則，非法侵害彰化商銀之金錢，此項純粹財產上
利益之侵害，與民法第一百八十四條第一項前段所規定「不法侵害他人之權利」要件
相符。被上訴人係被利用之客戶，其與彰銀七賢分公司間就系爭股票買進並無融資關
係存在，彰化商銀於被上訴人信用帳戶內之擔保品價值與融資債務之比率，低於融資
維持率百分之一百二十時，因不得請求被上訴人補繳差額，自受有融資債權未獲清償
之損害。陳建圳與甲○○之不法侵害行為，與彰化商銀融資債權不獲清償之損害，有
相當因果關係。甲○○抗辯彰化商銀所受之損害係因股價下跌所致，與伊違反規定之
行為無因果關係，彰化商銀應就其分公司負責人之行為，自行負責，伊無侵權行為云
云，不足採信。彰化商銀自得本於侵權行為之法律關係，請求陳建圳與甲○○連帶負
損害賠償責任。又證券商負責人與業務人員管理規則第十六條第二項第七款規定不得
利用客戶名義或帳戶買賣股票，規範之對象包括證券商負責人與業務人員；且證券商
內部控制制度內部稽核制度標準規範（上冊）關於受託買賣及成交作業程序第(六)點亦
明定：營業人員接受內部人員委託買賣，如知悉其有利用他人名義為之時，應拒絕接
受委託買賣。甲○○自承其不該利用客戶之名義買賣股票，係因陳建圳平日善待下屬
，伊基於信賴關係始同意提供被上訴人之帳戶予陳建圳使用，甲○○雖受其主管陳建
圳之指示，然並無不能拒絕接受委託買賣之情事，其執此主張過失相抵，並非可採。
甲○○雖另辯稱：黃承志早與彰化商銀達成債務承擔之協議，交付經其背書面額四百
七十九萬三千二百零七元之支票予彰化商銀，以為支付云云。惟甲○○既主張黃承志
係系爭股票買進之實際融資人，且否認渠對彰化商銀應負侵權行為損害賠償責任，黃
承志交付支票予彰化商銀時，當非為承擔陳建圳與甲○○之損害賠償債務。且依證人
即接任彰銀七賢分公司主任之謝志尚證稱：「黃承志願意處理此事而簽發票據支付票
款，但彰銀的意思是指黃承志如果沒有還，還是要找乙○○要。」等語，可見彰化商
銀收受黃承志之支票，意在解決被上訴人帳戶內擔保品維持率不足之融資債務，並非
約定由黃承志承擔陳建圳與甲○○之損害賠償債務。況彰化商銀否認有債務承擔之事
，而彰化商銀收受上開支票，僅足證明彰化商銀同意由黃承志交付該支票，期能兌現
以彌補因本件融資維持率不足，無從追繳差額所生之損失，彰化商銀因持有該支票而
與背書人黃承志間存有票據債權之法律關係，不能證明彰化商銀有與黃承志達成由黃
承志承擔陳建圳、甲○○所負本件損害賠償債務之約定。上開支票屆期退票不獲兌現
，彰化商銀得以其對黃承志有票據債權，聲請法院發給支付命令，乃彰化商銀行使權
利之方式，不得以彰化商銀有收受支票及聲請法院發給支付命令，遽認彰化商銀與黃
承志間有承擔債務之約定。陳建圳及甲○○雖另提出彰化商銀八十八年一月八日彰託
企字第三八號函，謂彰化商銀同意由彰銀七賢分公司向證券交易所聲請場外交易，並
授權七賢分公司主管與客戶另訂受讓契約。然財政部證券暨期貨管理委員會受理彰銀
七賢分公司之申請後，於八十八年四月八日以（八八）台財證(三)第三一四五四號函覆
稱：請以總公司名義與客戶訂立受讓契約，並由總公司提出場外交易之申請，且由彰
化商銀上開函件之內容，可知彰化商銀指示彰銀七賢分公司應將受讓金額載明於受讓
契約，惟陳建圳及甲○○迄未提出該受讓契約為證，其主張黃承志有承擔債務云云，
不足採信。至於彰化商銀得請求賠償之金額，說明如下：彰銀七賢分行於八十八年五
月二十九日、六月十一日、七月二十七日分別賣出上開融資擔保之台芳股票及普大股
票，扣除證券交易稅及手續費後，處分擔保品共計得款二百零六萬四千六百七十五元
，且系爭股票融資買進後股價持續下滑，為兩造所不爭，不問彰化商銀有否將催繳差
額之通知送達被上訴人，彰化商銀於系爭股票恢復交易後，分別將之賣出，以免因股
價下跌，更受損失，自無不當。甲○○辯稱：被上訴人未接獲補繳差額之通知，彰化
商銀不得處分擔保品云云，並非的論。又彰化商銀主張：其就系爭股票辦理融資放款
，自融資日起至處分擔保品之日止之應收利息，合計為七十三萬二千九百六十五元，
此為甲○○所不爭執，堪予採信。甲○○雖另以系爭股票早已由黃承志承擔債務時受
讓，辯稱彰化商銀上開計息有違誤云云，惟甲○○就黃承志有承擔債務一節，未能舉
證證明，渠就彰化商銀融資債權應收利息之計算所為抗辯，亦無可採。彰化商銀處分
擔保品所得金額二百零六萬四千六百七十五元，扣除應收利息七十三萬二千九百六十
五元後，處分擔保品所得淨額為一百三十三萬一千七百十元。而融資金額九百六十四
萬八千元，扣除處分擔保品所得淨額一百三十三萬一千七百十元後，不足款為八百三
十一萬六千二百九十元，自得請求陳建圳、甲○○連帶賠償。彰化商銀另主張被上訴
人信用帳戶於八十七年十一月十一日賣出台聚、東元公司股票，得款一百三十二萬六
千八百八十二元，加計利息一千七百零一元，並扣除匯費四十八元後，現金一百三十
二萬八千五百三十五元，因尚未清償債務，暫留置於彰銀七賢分公司備償專戶，至八
十八年六、七月間，已依融資契約之約定，將之轉出充抵部分不足款等語。惟不問彰
化商銀就被上訴人信用帳戶內其他擔保品處分取償之效力如何，彰化商銀既就上開不
足款八百三十一萬六千二百九十元，扣除該筆一百三十二萬八千五百三十五元後，就
其餘六百九十八萬七千七百五十五元，請求陳建圳及甲○○連帶賠償，並未逾其所得
請求之範圍，應予准許。又彰化商銀自承其處分系爭股票後，並未通知陳建圳及甲○
○，就不足款部分為給付，彰化商銀請求遲延利息部分，僅得請求自起訴狀繕本送達
翌日起算之法定遲延利息，其主張應加給自處分擔保品後二日即八十八年七月二十九
日起至起訴狀繕本送達之日止，按年息百分之五計算之利息，應屬無據。綜上，彰化
商銀本於共同侵權行為之法律關係，請求陳建圳、甲○○連帶賠償六百九十八萬七千
七百五十五元，及自起訴狀繕本送達翌日即陳建圳自八十八年十一月三十日起，甲○
○自八十八年十二月一日起至清償日止，按年息百分之五計算之利息，為有理由，應
予准許，逾此部分之請求，並非正當，不應准許等情，爰就第一審所為彰化商銀敗訴
之判決，於上開應予准許部分，予以廢棄，命甲○○應與陳建圳連帶給付彰化商銀六
百九十八萬七千七百五十五元，及自八十八年十二月一日起至清償日止按年息百分之
五計算之利息，駁回彰化商銀對甲○○其餘部分之上訴及對被上訴人部分之上訴。
關於廢棄發回部分（即原審駁回彰化商銀就請求被上訴人給付之上訴部分）：
查一銀東高雄分行八十九年八月九日一東高字第二一四號函主旨謂：「經查本行於八
十七年九月十日匯入彰化商業銀行七賢分行，戶名乙○○存款帳戶：0000000
0000000號之款項為陸佰肆拾伍萬肆仟參佰零陸元整，匯款資金由本行戶名陳
林罔市存款帳戶：00000000000號轉出，匯款人為乙○○」等語，並附有
「匯款申請書代收入傳票」，其上似載明匯款人為「乙○○」（見原審卷(一)第二三八
至二四０頁）。依此等書證，似可認為系爭股票買賣之自備款係由被上訴人自行匯寄
，原審未說明該函此部分所載何以不足採，即以陳林罔市到院稱上開巨額匯款伊不知
情，遽謂無從證明該匯款係被上訴人所匯，不足以該函為被上訴人不利之認定，不無
率斷。又查甲○○於第一審陳稱：「乙○○是我姐姐。八十七年九月八日陳建圳至櫃
台表示要借用戶頭買賣股票，按規定是不可以，但為了整體業績，我提供乙○○之帳
戶給陳建圳使用」等語（見第一審卷第一三六頁）。於原審陳稱：「我這一次是陳建
圳叫我這樣做的，我是第一次這樣做的，最後我會循合法管道將錢領出來，交給陳建
圳」等語（見原審卷(一)第二０四頁）。據此彰化商銀於原審主張：「甲○○在原審（
第一審）供稱是由其提供乙○○之帳戶供陳建圳融資買進股票之情，顯見被上訴人有
將證券存摺、活期儲蓄存款存摺、印鑑交給甲○○使用，否則本件兩筆鉅額融資買賣
股票，買進時如何知道證券存摺帳號及使用，賣出時如果沒有出具活期儲蓄存款存摺
、印鑑，將不能領取賣出股票價金，如果甲○○沒有代理乙○○而保管有乙○○之證
券存摺、活期儲蓄存款存摺、印鑑，並提供乙○○帳戶及名義供陳建圳使用，陳建圳
又如何以該帳號融資買進股票，將來又無法取得賣出股票價金，陳建圳當不會愚至以
乙○○名義、帳戶融資買入股票，由甲○○上開供述，不難窺見甲○○有將其代理乙
○○之帳戶、名義，供陳建圳融資買進股票，且保管乙○○之證券存摺、活期儲蓄存
款存摺、印鑑」等語（見原審卷(一)第十八頁），即非無據，原審未詳加研析究明，僅
以被上訴人及甲○○均否認有將上開存摺及印章交予甲○○全權委託買賣股票之事，
即謂彰化商銀未能證明其此項主張，亦不無疏略。彰化商銀進而主張：「融資買進股
票須告知證券存摺之帳號，而賣出股票之價金須出具活期儲蓄存款存摺、印鑑方得領
取。被上訴人將證券存摺、活期儲蓄存款存摺、印鑑交予甲○○，而由甲○○代其融
資買入股票之行為，為概括授權，依民法第一百零三條之代理行為，直接對被上訴人
發生效力。退步言之，縱認為非屬民法第一百零三條之代理行為，依四十四年台上字
第一四二八號判例，亦應屬民法第一百六十九條之表見代理行為，被上訴人對伊應負
授權人之責任」等語（見原審卷(一)第十七、十八頁）。原審亦未說明被上訴人何以不
應對彰化商銀負代理行為之本人及表見代理授權人之責任，即為彰化商銀此部分敗訴
之判決，亦有判決不備理由之違法。彰化商銀上訴論旨，執以指摘原判決此部分不當
，求予廢棄，非無理由。
關於駁回甲○○上訴部分：
按證券商負責人與業務人員管理規則第十六條第二項第七款明定：證券商之業務人員
，除其他法令另有規定外，不得利用客戶名義或帳戶，申購、買賣有價證券。甲○○
已自認其受陳建圳之指示，利用被上訴人之名義辦理融資買進系爭股票，彰銀七賢分
公司因而准予融資放款，此為原審合法認定之事實，甲○○與陳建圳顯已違反上開規
定，原審依民法第一百八十四條、第一百八十五條之規定，判命甲○○應與陳建圳就
彰化商銀因系爭股票買賣所受損害六百九十八萬七千七百五十五元及其利息負連帶賠
償責任，經核於法尚無不合。至於被上訴人是否同意甲○○利用其名義部分，雖猶待
調查審認，原審贅謂「未經被上訴人之同意」對甲○○應負賠償責任，尚不生影響。
甲○○上訴論旨，指摘原判決其敗訴部分為不當，求予廢棄，非有理由。
據上論結，本件彰化商銀之上訴為有理由，甲○○之上訴為無理由。依民事訴訟法第
四百七十七條第一項、第四百七十八條第二項、第四百八十一條、第四百四十九條第
一項、第七十八條，判決如主文。
中　　　華　　　民　　　國　　九十三　　年　　 十一 　　月　　 十一 　　日
                              最高法院民事第四庭
                                  審判長法官  吳　正　一
                                        法官  劉　延　村
                                        法官  劉　福　聲
                                        法官  黃　秀　得
                                        法官  黃　義　豐
      右正本證明與原本無異
                                              書  記  官
中　　　華　　　民　　　國　　九十三　　年　　 十一 　　月　　 三十 　　日
                                                                        Ａ
